【裁判字號】    99,易,1856
【裁判日期】    991019
【裁判案由】    妨害家庭
【裁判全文】
臺灣臺北地方法院刑事判決              99年度易字第1856號
公  訴  人  臺灣臺北地方法院檢察署檢察官
被      告  甲○○
            乙○○
上列被告等因妨害家庭案件，經檢察官聲請簡易判決處刑（99年
度偵續字第740 號），本院受理後（99年度簡字第2384號），認
不宜逕以簡易判決處刑，改依通常程序審理，並判決如下：
    主  文
甲○○被訴通姦部分，公訴不受理。
乙○○無罪。
    理  由
一、公訴意旨略以：被告甲○○係丙○○之夫，為有配偶之人，
    被告乙○○亦明知甲○○為有配偶之人，被告甲○○仍基於
    通姦之犯意，被告乙○○亦基於相姦之犯意，自民國90年間
    某日起至98年1 月止，在被告乙○○位於臺北市大同區○○○路○ 段236 巷45弄2 號7 樓之1 之租屋處等地，為通姦、
    相姦之行為。因認被告甲○○涉犯刑法第239 條前段之通姦
    罪嫌，被告乙○○涉犯刑法第239 條後段之相姦罪嫌等語。
二、不受理部分（即被告甲○○被訴通姦部分）：
    按告訴乃論之罪，其告訴應自得為告訴之人知悉犯人之時起
    ，於6 個月內為之；告訴乃論之罪，告訴人於第一審辯論終
    結前得撤回其告訴；告訴乃論之罪，對於共犯之1 人撤回告
    訴，其效力及於其他共犯。但刑法第239 條之罪，對於配偶
    撤回告訴者，其效力不及於相姦人；告訴經撤回者，應諭知
    不受理之判決，刑事訴訟法第237 條第1 項、第238 條第1
    項、第239 條、第303 條第3 款規定分別定有明文。經查，
    本件告訴人丙○○告訴被告甲○○妨害家庭案件，公訴人認
    係犯刑法第239 條前段之通姦罪嫌，依同法第245 條第1 項
    規定，須告訴乃論，茲公訴人於99年5 月31日提起公訴後，
    告訴人於99年6 月29日已具狀撤回對於被告甲○○之告訴，
    有刑事撤回告訴狀附卷可稽（見99年度簡字第2384號卷第3
    頁），是依上開說明，本院就被告甲○○被訴通姦部分，為
    公訴不受理之諭知。
三、無罪部分（即被告乙○○被訴相姦部分）：
  (一)按犯罪事實應依證據認定之，無證據不得認定犯罪事實；無
    證據能力、未經合法調查之證據，不得作為判斷之依據；不
    能證明被告犯罪或其行為不罰者，應諭知無罪之判決，刑事
    訴訟法第154 條第2 項、第155 條第2 項、第301 條第1 項
    分別定有明文。次按認定不利於被告之事實，須依積極證據
    ，苟積極證據不足為不利於被告事實之認定時，即應為有利
    被告之認定，更不必有何有利之證據，復有最高法院30年上
    字第816 號判例可資參考。又事實之認定，應憑證據，如未
    能發現相當證據，或證據不足以證明，自不能以推測或擬制
    之方法，為裁判基礎；認定犯罪事實，所憑之證據，雖不以
    直接證據為限，間接證據亦包括在內，然無論直接或間接證
    據，其為訴訟上之證明，須於通常一般之人均不致於有所懷
    疑，而得確信其為真實之程度者，始得據之為有罪之認定，
    倘其證明尚未達到此一程度，而有合理性懷疑之存在時，即
    無從為有罪之認定，此亦有最高法院40年臺上字第86號、76
    年臺上字第4986號判例可資參照。再告訴人之指訴，係以使
    被告受刑事訴追為目的，是以告訴人之指訴為證據方法，除
    其指訴須無瑕疵，且應有查與事實相符之佐證，始得資為判
    決之基礎，亦經最高法院著有52年臺上字第1300號及61年臺
    上字第3099號判例可資參照。而所謂無瑕疵，係指被害人所
    為不利被告之陳述，與社會上一般生活經驗或卷存其他客觀
    事實並無矛盾而言；另所謂就其他方面調查認與事實相符，
    非僅以所援用之旁證足以證明被害結果為已足，尤須綜合一
    切積極佐證，除認定被告確為加害人之可能外，在推理上無
    從另為其他合理原因之假設，有一不合於此，即不能以被害
    人之陳述作為論斷之證據。況刑事訴訟法第161 條第1 項亦
    規定，檢察官就被告犯罪事實，應負舉證責任，並指出證明
    之方法，是檢察官對於起訴之犯罪事實，應負提出證據及說
    服之實質舉證責任，倘其所提出之證據，不足為被告有罪之
    積極證明，或其指出證明之方法，無從說服法院以形成被告
    有罪之心證，基於無罪推定之原則，自應為被告無罪判決之
    諭知，亦經最高法院著有92年臺上字第128 號判例可資參照
    。
  (二)本案公訴人認被告甲○○、乙○○2 人涉犯通姦及相姦罪嫌
    ，無非係以被告甲○○之供述、證人即告訴人丙○○之證述
    及被告甲○○之手機攝錄影像等為其論據。
  (三)訊據被告乙○○堅決否認有何與被告甲○○相姦之犯行，辯
    稱：伊並未與被告甲○○發生過性行為；上開手機攝錄影像
    中雖有伊更衣之畫面，但此係被告甲○○偷拍的；又被告甲○○因積欠伊新臺幣（下同）200 萬元債務，遭伊查封不動
    產，才聯合告訴人丙○○誣告伊通姦等語。經查：
  1.證人即告訴人丙○○於本院審理時證稱：「伊於98年農曆正
    月初二，才知道被告甲○○與乙○○有婚外情，當天被告乙○○之姊妹還有1 個叔叔到伊等家，目的是要錢，伊聽到被
    告甲○○說要把那幾年每個月給被告乙○○之1 萬元先扣掉
    ，然後『被告乙○○的姊姊』就說人家小姐（指被告乙○○
    ）跟你睡了將近10年，你每個月拿1 萬元也敢說，伊才知道
    被告2 人有姦情」等語（見院二卷第16、17頁）。惟其於偵
    查時卻供稱：「『被告乙○○來伊家，自己說』跟伊先生（
    指被告甲○○）睡了10年」等語（見偵一卷第11頁），足見
    證人丙○○對於係「被告乙○○」或「被告乙○○之胞姐」
    說被告2 人發生婚外情已10年乙節，前後供述不一，則其上
    開證述尚難遽予採信。況且，告訴人所述既係自被告乙○○
    或其姐聽聞而來，並非親自見聞之事實，自難憑此傳聞供述
    即遽為被告乙○○不利之認定。
  2.又告訴人雖提出被告甲○○以手機拍攝之影音光碟，欲證明
    被告2 人有通姦之犯行。而經檢察官勘驗該光碟內容，其結
    果如下：「（第一段）被告乙○○未穿內褲，一邊擦拭身體
    ，一邊以台語詢問被告甲○○如何取得手機，被告甲○○表
    示係向他人借得，被告乙○○對被告甲○○稱你怎麼可能向
    他人借手機，被告甲○○表示係向他人買的，連使用的這支
    手機，其只有2 支手機，被告乙○○對被告甲○○稱你怎麼
    可能買如此新的手機；其後被告乙○○穿上內褲，並問被告
    甲○○麵要大碗還是小碗，被告甲○○表示小碗即可，被告
    乙○○又問2 次是否中碗，被告甲○○均表示小碗即可，被
    告乙○○又問麻醬是否要多一點，被告甲○○表示普通就好
    ，攪好一點。
    （第二段）被告乙○○先後拿出多條內褲比給被告甲○○看
    ，並稱之前買回來的褲子是買好才穿，其後穿上內褲，並問
    被告甲○○穿哪一件衣服好看。」，此有檢察官勘驗筆錄及
    上開影像翻拍照片31張在卷可證（見偵一卷第23至53頁；偵
    二卷第14頁）。
    綜上，足見被告乙○○確有在被告甲○○面前更衣之行為，
    且被告乙○○更於更衣時，與被告甲○○討論其持有之新手
    機，足見被告乙○○對於被告甲○○以手機拍攝其更衣動作
    之行為應屬知情，則被告乙○○上開所辯：上開手機攝錄影
    像係被告甲○○偷拍的云云，顯與事實不符。
  3.然按刑法第239 條通姦及相姦罪之成立，以發生姦淫關係為
    要件，倘不能證明被告間確有發生姦淫行為，即不得以該罪
    相繩；又當場查獲姦淫之情事，依社會生活經驗顯示固不多
    見，因之法院判斷行為人有無通（相）姦犯行，雖亦不以姦
    淫當時隨即被查獲為限，然仍須有相當證據證明行為人確有
    姦淫之事實為必要。查被告乙○○雖有於被告甲○○面前更
    衣之情事，然被告甲○○對於上開手機攝錄影像之拍攝時間
    ，先於98年6 月26日偵查時供稱：係於96年6 、7 月間拍攝
    等語（見偵卷第11頁），卻於本院審理時供稱：係於96年4
    月分2 次拍攝的等語（見院二卷第15頁），則上開影像之拍
    攝時間即無從確定。再者，上開影像內容係被告乙○○在被
    告甲○○面前更衣之畫面及日常對話之聲音，僅足以證明被
    告2 人於上開影像拍攝期間之關係曖昧，或有瓜田李下之嫌
    ，但既無確切事證證明，尚無從據此證明被告2 人有發生姦
    淫之行為。
  4.雖被告甲○○於偵查及本院審理時均供稱：伊自90年間某日
    起至98年初與被告乙○○交往，2 人並在被告乙○○位於臺
    北市大同區○○○路○ 段236 巷45弄2 號7 樓之1 之住處發
    生性關係等語。惟查，上開住處為被告之胞弟林垚鐘所有，
    林垚鐘並設籍該處，而被告乙○○之戶籍未曾設在該處等情
    ，有戶籍謄本2 份、建物所有權狀1 份在卷可參（見院一卷
    第19、20、24頁），衡情被告乙○○應不可能在此處多次與
    被告甲○○發生性行為；且被告甲○○因積欠被告乙○○20
    0 萬元，被告乙○○曾聲請法院查封被告甲○○所有之不動
    產，且2 人於98年3 月27日協調債務過程中，被告甲○○曾
    傷害被告乙○○等情，有借據、本票、支票影本、臺灣士林
    地方法院98司執全富字第591 號查封登記函、臺灣士林地方
    法院98年度士簡字第1061號民事判決、同院99年度易字第17
    7 號刑事判決、診斷證明書等件存卷可考（見偵一卷第18頁
    ；院一卷第13至18頁；院二卷第23至26頁），足見本案告訴
    人於98年5 月13日對被告2 人提起通（相）姦罪告訴時，被
    告甲○○顯然與被告乙○○產生嫌隙，更曾發生肢體衝突，
    則被告甲○○之上開證言是否為真，即屬可疑。
  (四)綜上所述，被告乙○○上開所供，是否俱與實情不符而全然
    不可採信，並非無疑。本件公訴人所舉之證據與指出之證明
    方法，尚有合理性之懷疑存在，未得使本院確信被告乙○○
    之犯罪，揆諸前開判例意旨，自不能單憑被告甲○○之供述
    、證人即告訴人丙○○之證述及被告甲○○之手機攝錄影像
    等，即以推測或擬制之方法，作為裁判基礎。從而，公訴意
    旨所指被告乙○○涉犯刑法第239 條後段之相姦罪之事實，
    仍有合理懷疑之處，而不能確信為真實。揆諸前開說明，應
    認被告乙○○上開犯罪尚屬不能證明。此外，本院復查無其
    他積極證據可資認定被告乙○○涉有前開罪嫌，自屬不能證
    明被告乙○○犯罪，此部分依法應為被告乙○○無罪之諭知
    。
據上論斷，應依刑事訴訟法第452 條、第284 條之1 、第301 條
第1 項前段、第303 條第3 款，判決如主文。
本案經檢察官呂朝章到庭執行職務。
中    華    民    國    99    年    10    月    19    日
                  刑事第十六庭  法  官  羅立德
以上正本證明與原本無異。
如不服本判決應於收受送達後10日內向本院提出上訴書狀，並應
敘述具體理由；其未敘述上訴理由者，應於上訴期間屆滿後20日
內向本院補提理由書（均須按他造當事人之人數附繕）「切勿逕
送上級法院」。
                                書記官  鄭淑丰
中    華    民    國    99    年    10    月    19    日

司法院資訊處製作；財團法人民間司法改革基金會備份。
